臺灣高等法院臺中分院民事判決　　　　　96年度上易字第75號
　上　訴　人　彰化縣警察局
　法定代理人　戊○○
　訴訟代理人　陳振吉　　律師
　被　上訴人　乙○○
　　　　　　　庚○○
　　　　　　　丙○○○
　兼　上一人
　訴訟代理人　丁　○
　被　上訴人　甲○○
　　　　　　　己○○
　　　　　　　辛○○
上列當事人間請求遷讓房屋事件，上訴人對於民國95年12月27日
臺灣彰化地方法院95年度訴字第580 號第一審判決提起上訴，本
院於96年4月18日言詞辯論終結，茲判決如下：
    主  文
原判決廢棄。
被上訴人乙○○應自彰化縣二林鎮○○路○段915號之房屋（如附
圖二編號F，面積14平方公尺；編號G，面積83平方公尺）、庚○
○應自彰化縣二林鎮○○路○段915號之房屋（如附圖二編號 H，
面積17平方公尺；編號 I，面積70平方公尺）、丁○應自彰化縣
二林鎮○○路○段915號之房屋（如附圖二編號 A，面積80平方公
尺及編號 B，面積48平方公尺）、丙○○○應自彰化縣二林鎮○
○路○段915號之房屋（如附圖二編號C，面積80平方公尺；編號D
，面積27平方公尺；編號 E，面積10平方公尺）、甲○○應自彰
化縣二林鎮○○街140號之房屋（如附圖一編號 A，面積74.09平
方公尺）、己○○應自彰化縣二林鎮○○路○ 段90巷20號之房屋
（如附圖三編號F，面積11.65平方公尺；編號G，面積40.75平方
公尺；編號H，面積20.07平方公尺）、辛○○應自彰化縣二林鎮
○○路○段90巷18號之房屋（如附圖三編號 A，面積14.74平方公
尺；編號B，面積5.36平方公尺；編號C，面積5.68平方公尺；編
號D，面積38.62平方公尺；編號E，面積38.74平方公尺）遷讓，
並應將各該房屋交還予上訴人。
第一、二審訴訟費用由被上訴人乙○○負擔 1000分之143、庚○
○負擔1000分之128、丁○負擔1000分之188、丙○○○負擔1000
分之172、甲○○負擔 1000分之110、己○○負擔1000分之107、
辛○○負擔1000分之152。
    事  實
一、上訴人聲明求為判決：(一)原判決廢棄。(二)被上訴人乙○○應
    自彰化縣二林鎮○○路○段915號之房屋（如附圖二編號 F，
    面積14平方公尺；編號 G，面積83平方公尺）、庚○○應自
    彰化縣二林鎮○○路○段915號之房屋（如附圖二編號 H，面
    積17平方公尺；編號 I，面積70平方公尺）、丁○應自彰化
    縣二林鎮○○路○段915號之房屋（如附圖二編號 A，面積80
    平方公尺及編號 B，面積48平方公尺）、丙○○○應自彰化
    縣二林鎮○○路○段915號之房屋（如附圖二編號 C，面積80
    平方公尺；編號D，面積27平方公尺；編號E，面積10平方公
    尺）、甲○○應自彰化縣二林鎮○○街140 號之房屋（如附
    圖一編號A，面積74.09平方公尺）、己○○應自彰化縣二林
    鎮○○路○段90巷20號之房屋（如附圖三編號 F，面積11.65
    平方公尺；編號G，面積40.75平方公尺；編號H，面積20.07
    平方公尺）、辛○○應自彰化縣二林鎮○○路○ 段90巷18號
    之房屋（如附圖三編號 A，面積14.74平方公尺；編號B，面
    積5.36平方公尺；編號C，面積5.68平方公尺；編號D，面積
    38.62平方公尺；編號 E，面積38.74平方公尺）遷讓，並應
    將各該房屋交還予上訴人。(三)第一、二審訴訟費用均由被上
    訴人負擔。其陳述除與原判決記載相同者予以引用之外，另
    補稱：
  (一)按「國有財產撥給各地國家機關使用者，名義上雖仍為國有
    ，實際上即為使用機關行使所有人之權利，故本院對於是類
    財產，向准由管領機關起訴，代國家主張所有人之權利，被
    上訴人持有所有權狀及使用房屋保管卡，原審認其得為起訴
    ，行使所有人之權利，尚非無據」（最高法院51年台上字第
    2680號判例意旨參照）。易言之，國家為公法人，在私經濟
    關係上有實體法上之權利能力，於民事訴訟程序中自亦有當
    事人能力，實例上胥以實際管理該項財產之政府機關為當事
    人，代表國家起訴或應訴，本事件中上訴人係實際管理該項
    財產之政府機關自當為當事人（最高法院51年台上字第2772
    號判例意旨參照）。本院92年度上字第257 號另案遷讓房屋
    等事件，係以上訴人名義，對任職於彰化縣警察局員林分局
    借用宿舍及土地之李樂亭眷屬起訴及應訴，當時根本就未被
    質疑上訴人的當事人能力。另台灣彰化地方法院91年度訴字
    第1047號、94年度彰簡字第457 號民事判決亦係以上訴人名
    義起訴及應訴。職是，本件上訴人自具有當事人能力。
  (二)上訴人彰化縣警察局係國家機關，具有獨立之人事編制與獨
    立之預算，具有當事人能力（最高法院58年台上字第1405號
    民事判決意旨參照）。彰化縣警察局係一獨立之政府機關，
    彰化縣警察局二林分局係彰化縣警察局之下級單位，其預算
    均係由彰化縣警察局編列預算，該預算係經由彰化縣政府編
    列及經彰化縣縣議會同意後撥用，且彰化縣警察局二林分局
    所有車輛、槍械亦均係由彰化縣警察局撥補，故彰化縣警察
    局係真正之管理機關，此亦可由系爭房屋之座落土地即彰化
    縣二林鎮○○○段 86-1地號及彰化縣二林鎮○○段124地號
    之土地，所有權人雖係中華民國，然係由上訴人彰化縣警察
    局擔任為管理者，即可證明。又關於彰化縣警察局所有管轄
    之宿舍，本即係由上訴人彰化縣警察局為真正管理、使用者
    ，於實務上，各分局之所在宿舍亦應由上訴人彰化縣警察局
    為真正管理、使用者，故彰化縣警察局二林分局對於宿舍之
    分配使用及管理，最後須經彰化縣警察局之核准同意後，始
    生效力。準此，就實務上對於宿舍管理之權限決定，應係由
    上訴人決定，況且，彰化縣警察局與彰化縣警察局二林分局
    ，具有指揮、監督、管理督控之上下關係，彰化縣警察局二
    林分局並無屬於自有之財產，彰化縣警察局與彰化縣警察局
    二林分局並非分屬各自獨立之機關，彰化縣警察局二林分局
    應依彰化縣警察局之命令為之。況國家機關得隨行政之必要
    性而為適切之調整，原彰化縣警察局二林分局轄區已由彰化
    縣警察局芳苑分局接管，而原彰化縣警察局二林分局亦於95
    年12月調整為二林分駐所，二林分駐所更無獨立之人事編制
    與預算，自不具有當事人能力。原審未查及此，竟以「原告
    雖係彰化縣警察局二林分局之上級機關，然既各為獨立之機
    關，就各自業務權限事項，自不容僭越行使」云云，遽認上
    訴人並非系爭房屋之管理機關，顯失所據。
  (三)本件坐落彰化縣二林鎮○○○段86-1地號及同鎮○○段 124
    地號之土地，其所有權人為中華民國，已分別於61年2月21
    日及64年11月15日由上訴人彰化縣警察局接管或因無償撥用
    ，其管理人為上訴人。另坐落彰化縣二林鎮○○段1023地號
    土地為第三人所有，有土地登記謄本及地籍圖謄本影本各三
    份可稽。上述三筆土地上所建彰化縣二林鎮○○路○段915號
    、彰化縣二林鎮○○街140號、彰化縣二林鎮○○路○段90巷
    18、20號房屋數棟，亦為上訴人所管理、使用之宿舍，故上
    訴人即為管理使用機關。而該房屋宿舍亦列於上訴人彰化縣
    警察局財產分類明細帳之中，有財產分類明細帳冊及上訴人
    提呈之甲式財產卡為證。該系爭房屋宿舍既均屬上訴人所經
    管之財產，則上訴人以系爭房屋宿舍之權屬管理機關，擔任
    原告或被告之地位，更符法制。
  (四)按「借用人應於契約所定期限屆滿時，返還借用物；未定期
    限者，應於依借貸之目的使用完畢時返還之。但經過相當時
    期，可推定借用人已使用完畢者，貸與人亦得為返還之請求
    」（民法第470條第1項）。又「因任職關係獲准配住系爭房
    屋，固屬使用借貸之性質，然其既經離職，依借貸之目的，
    當然應視為業已使用完畢」（最高法院44年台上字第802 號
    判例意旨參照）。本件被上訴人甲○○於原審即自認，其係
    由上訴人彰化縣警察局配住宿舍，依民事訴訟法第279條第1
    項之規定，已產生自認無庸舉證之法律效果。被上訴人甲○
    ○既係因任職關係而獲得分配宿舍，基於使用借貸之法律關
    係，其於離職後，依借貸之目的，當然應視為業已使用完畢
    ，應負交還配住宿舍之義務。至被上訴人甲○○所主張之遷
    讓補償費，則核與本事件無關，不得執為其續住之理由。而
    被上訴人乙○○、庚○○、丁○、訴外人張進盛、程清進、
    謝海寶等人同因任職關係獲得分配宿舍，而由彰化縣警察局
    二林分局所管理分配，簽請上訴人彰化縣警察局核備報准。
    職是，上訴人基於管理機關自得提起訴訟，訴請被上訴人等
    遷讓房屋。另事務管理規則已於94年6 月29日廢止，是被上
    訴人所主張之行政院74年5月18日台74人政肆字第14927號函
    載「於事務管理規則修正前退休，而現仍續住修正前規則所
    定眷屬宿舍之退休人員，准予續住至宿舍處理為止。於事務
    管理規則修正前配住，而於修正後退休之人員，亦准予續住
    至宿舍處理為止」之規定，現已不適用，併予敘明。
  (五)上訴人之請求權基礎，係依民法第470 條第1項及第767條：
    「所有人對於無權占有或侵奪其所有物者，得請求返還」之
    規定，請求被上訴人甲○○等人分別遷讓系爭房屋並交付予
    上訴人，原審未詳加審酌，亦未適當行使闡明權，遽以「債
    之關係相對性」為突襲性之裁判，即有未洽，應予廢棄改判
    如上訴聲明所載。
二、被上訴人聲明求為判決：(一)上訴駁回。(二)第二審訴訟費用由
    上訴人負擔。(三)如受不利判決，願供擔保，請准宣告免為假
    執行。其陳述除與原判決記載相同者予以引用之外，另補稱
    ：
  (一)因任職關係配住宿舍，係屬使用借貸關係，應由當事人合意
    決定，故除當事人另有約定外，民法並未有因借用人之離職
    或死亡而當然消滅之規定。本案上訴人彰化縣警察局若認有
    借貸關係消滅之原因，請求被上訴人搬遷，即應提出當時雙
    方使用宿舍限制及搬遷之相關約定，或被上訴人有簽署遵守
    相關約定之承諾書，否則不能以行政命令規定調職、退休或
    離職即認被上訴人使用完畢，而須返還。況且行政院於74年
    5月18日以台74人政肆字第14927號函規定「於事務管理規則
    修正前退休，而現仍續住修正前規則所定眷屬宿舍之退休人
    員，准予續住至宿舍處理為止。於事務所管理規則修正前配
    住，而於修正後退休之人員，亦准予續住至宿舍處理為止」
    。被上訴人之宿舍係於該規則修正前配住，依規定自得續住
    至宿舍處理為止。
  (二)按國有財產撥給各地國家機關使用者，名義上雖為國有，實
    際上即為使用機關行使所有人之權利。本案被上訴人所住宿
    舍，其撥用管理機關既係彰化縣警察局二林分局，基於各業
    務權限，上訴人彰化縣警察局即無權請求被上訴人搬離。
  (三)被上訴人庚○○、甲○○任職期間調動單位時，皆係在彰化
    縣警察局二林分局轄區內，而庚○○直到退休前幾個月都還
    有繳房租，且宿舍損壞都由自己出錢修理，故請准許繼續借
    住宿舍直到終老，否則應該發給搬遷補償費。雖然上級說要
    在離職三個月內遷出宿舍，才能申請搬遷補償費，但當時分
    局沒事先通知，也沒有書面契約規定何時搬遷，被上訴人並
    不知曉。如今事隔二、三十年後，始告知不能領取搬遷補償
    費，實有權利濫用之嫌，不符誠信原則。另上訴人主張被上
    訴人庚○○、甲○○於原審自認之部分，除因被上訴人對管
    理機關為誰所有有所誤解外，因受理申請搬遷補償費之上訴
    人，誘使被上訴人須提出願搬遷之切結書，才能透過相關程
    序領到應得之搬遷補償費，絕非出於被上訴人自願搬遷並予
    說明。
  (四)被上訴人丁○是65年8 月間服務於原二林警察分局（現改為
    芳苑分局）原斗派出所而配住宿舍居住，迄今已30年之久，
    該宿舍係日據時代木造破舊房屋，為安全與安定服務，被上
    訴人曾自費經年修繕房屋內外及水電等設備，約花費50餘萬
    元，才使得宿舍能留有現貌情形，如今上訴人要被上訴人無
    條件遷讓，實有欠公允。又被上訴人丁○配住現有宿舍與上
    訴人並未定期合約，依法應於借貸目的使用完畢時返還。被
    上訴人現已年邁，餘生朝不保夕，在外又無房屋，現需續居
    住至壽終方終止使用，屆時將無條件奉還。又被上訴人丁○
    符合退休人員宿舍合法現住人之條件，上訴人應發給自願搬
    遷補助費，不應訴請被上訴人遷讓，其上訴應予駁回。
    理  由
一、本件被上訴人己○○、辛○○經合法通知，未於最後言詞辯
    論期日到場，核無民事訴訟法第386 條各款所列情形之一，
    爰依上訴人之聲請，由其一造辯論而為判決，合先敘明。
二、上訴人主張：坐落於彰化縣二林鎮○○○段86-1地號及同鎮
    ○○段124 地號之土地，其所有權人為中華民國，已分別於
    61年2 月21日及64年11月15日由上訴人彰化縣警察局接管或
    因無償撥用，另同鎮○○段1023地號土地則為第三人所有，
    上述三筆土地上分別建有彰化縣二林鎮○○路○段915號、彰
    化縣二林鎮○○街140號、彰化縣二林鎮○○路○段90巷18、
    20號房屋數棟，均為上訴人彰化縣警察局所管理、使用之宿
    舍，上訴人為該房屋宿舍之管理使用機關。被上訴人乙○
    ○於60年間起擔任彰化縣警察局二林分局所屬警員，其因任
    職關係，獲分配配住彰化縣二林鎮○○路○段915號之房屋如
    附圖二編號G、F部分（其中編號 F之鐵皮部分為被上訴人乙
    ○○擅自增建已附合為該不動產之部分，非獨立之建物，依
    民法第811條規定，由不動產所有人取得該F部分之所有權）
    ，而被上訴人乙○○已於91年間申請退休並已離職。被上
    訴人庚○○於60年9月起擔任彰化縣警察局二林分局所屬警
    員，因任職關係，獲配住彰化縣二林鎮○○路○段915號之房
    屋如附圖二編號H、I部分（其中編號H之遮雨棚，係被上訴
    人庚○○擅自增建已附合為該不動產之重要成分，非獨立之
    建物，由不動產所有人取得所有權），嗣被上訴人庚○○已
    於87年1月間申請退休並已離職。被上訴人丁○於49年2月
    間起擔任彰化縣警察局二林分局所屬警員，因任職關係，獲
    配住彰化縣二林鎮○○路○段915號之房屋如附圖二編號A、B
    部分（其中編號B 之遮雨棚係被上訴人丁○擅自增建已附合
    為該不動產之重要成分，為該不動產之附屬物，非獨立之建
    物，應由不動產所有人取得所有權），被上訴人丁○已於77
    年3 月間申請退休並已離職。被上訴人丙○○○之配偶張
    進盛於59年8 月間起擔任彰化縣警察局二林分局所屬警員，
    因任職關係，獲配住彰化縣二林鎮○○路○段915號之房屋如
    附圖二編號C、D、E部分（其中編號D之遮雨棚係雨遮設施，
    並無獨立性，編號E 之結構物部分，係未辦保存登記物，並
    無獨立出入口，不具結構上及使用上之獨立性，依台灣高等
    法院90年度上易字第282 號民事判決所持見解，並非獨立之
    建築物，均因附合而成為該不動產之一部分，應由上訴人取
    得其所有權）。被上訴人張鄧桂香並與張進盛共同居住於該
    宿舍，嗣張進盛於71年7 月間申請退休並已離職，張進盛嗣
    於85年1月5日死亡，惟被上訴人張鄧桂香仍占有拒不返還。
    被上訴人甲○○於54年12月間起擔任彰化縣警察局二林分
    局所屬警員，因任職關係，獲配住彰化縣二林鎮○○里○○
    街140號之房屋（即如附圖一編號A部分），嗣被上訴人甲○
    ○於83年間屆齡退休並已離職，惟其迄仍占有該房舍拒不返
    還。被上訴人己○○之配偶程清進於56年1 月間起擔任彰
    化縣警察局二林分局所屬警員，因任職關係，獲配住彰化縣
    二林鎮○○里○○路○段90巷20號之房屋如附圖三編號 F、G
    、H部分（其中編號F之雨遮，已因附合而成為不動產即編號
    G、H部分之一部分，應由不動產所有人取得所有權）。被上
    訴人己○○並與程清進共同居住於該宿舍，嗣程清進於82年
    9月3日死亡，被上訴人己○○仍占有該房舍拒不返還。被
    上訴人辛○○之長男謝海寶於68年8 月間起擔任彰化縣警察
    局二林分局所屬工友，因任職關係，獲配住彰化縣二林鎮○
    ○路○段90巷18號房屋（如附圖一編號A、B、C、D、E部分）
    ，被上訴人辛○○並與謝海寶共同居住於該宿舍，嗣謝海寶
    於90年7月間經解僱而離職，嗣並於91年1月間死亡，而被上
    訴人辛○○仍居住於該房屋拒不返還。上開編號A，面積14.
    74平方公尺係由原建物之支架支撐，而外以磚頭堆砌構築延
    伸，已附合於原建物，為原建物之一部分，應由上訴人取得
    所有權；編號B 之雨遮設施因動產附合於不動產，已由上訴
    人取得所有權；編號C 鐵皮造廚房，面積5.68平方公尺，係
    於原建物屋簷下，以鐵皮圈圍而構築，附著於原建物之圍牆
    邊，已附合於原建物，與原建物不可分離之部分，應由上訴
    人取得所有權；編號D 部分雖已有部分坍塌，惟仍由被上訴
    人辛○○占有中，屬無權占有。上述各配住之宿舍，除被上
    訴人甲○○部分係由上訴人彰化縣警察局配住外，其餘乙○
    ○、庚○○、丁○、張進盛、程清進、謝海寶等人係由原彰
    化縣警察局二林分局所管理分配，簽請上訴人彰化縣警察局
    核備報准。被上訴人乙○○、庚○○、丁○、甲○○分別於
    任職期間獲配住宿舍，而與上訴人各有使用借貸契約之法律
    關係，因渠等均已離職，依借貸之目的，應視為業已使用完
    畢，應負交還之義務。被上訴人丙○○○、己○○、辛○○
    分別為已退休員警或職員之配偶或母親，而丙○○○之配偶
    張進盛、己○○之配偶程清進、辛○○之長子謝海寶分別擔
    任彰化縣警察局二林分局所屬警員或工友，張進盛、程清進
    、謝海寶分別配住前揭宿舍，被上訴人丙○○○、己○○、
    辛○○與之同住，嗣其配偶或長子去世後仍居住占用各該宿
    舍，自屬無權占有。上訴人係上述房屋宿舍之管理使用機關
    ，爰代國家主張所有人之權利，乃依民法第470條第1項、第
    767 條規定，訴請被上訴人等遷讓各該占有中之房屋並交付
    上訴人。
三、被上訴人則以：伊等分別因本人或配偶、長子任職於原彰化
    縣警察局二林分局，而獲配住前揭房屋宿舍居住，均係各該
    宿舍之合法現住人，當初並簽立任何書面契約，自應至本人
    終老時，上訴人始可要求遷讓交還。且依行政院74年5 月18
    日台74人政肆字第14927 號函載「於事務管理規則修正前退
    休，而現仍續住修正前規則所定眷屬宿舍之退休人員，准予
    續住至宿舍處理為止。於事務管理規則修正前配住，而於修
    正後退休之人員，亦准予續住至宿舍處理為止」之規定，被
    上訴人之宿舍係於該規則修正前配住，依規定自得續住至宿
    舍處理為止。故被上訴人有權要求續住，上訴人如要求遷讓
    ，也應依相關規定發給搬遷補助費。又被上訴人庚○○因原
    房屋破舊，年久失修，耗資40萬元僱人整修；被上訴人丁○
    、丙○○○均曾自費修繕；被上訴人辛○○亦因原眷舍倒塌
    而自行出資搭建；上訴人均應給予補償修繕費用。另被上訴
    人甲○○於74年4 月28日即自二林分局他調北斗分局服務，
    仍繼續使用該宿舍長達20餘年，已罹15年時效期間，上訴人
    無權主張借貸終止，更無權要求搬離。再按國有財產撥給各
    地機關使用者，實際上即為使用機關行使所有人之權利，本
    案被上訴人所住宿舍，其撥用管理機關係原彰化縣警察局二
    林分局，基於各業務權限，上訴人彰化縣警察局無權訴請被
    上訴人搬離等語，資為抗辯。
四、按「借用人應於契約所定期限屆滿時，返還借用物；未定期
    限者，應於依借貸之目的使用完畢時返還之。但經過相當時
    期，可推定借用人已使用完畢者，貸與人亦得為返還之請求
    」（民法第470條第1項）。而所有人對於無權占有或侵奪其
    所有物者，得請求返還之。對於妨害其所有權者，得請求除
    去之。有妨害其所有權之虞者，得請求防止之（民法第 767
    條）。再「國有財產撥給各地國家機關使用者，名義上雖仍
    為國有，實際上即為使用機關行使所有人之權利，故本院對
    於是類財產，向准由管領機關起訴，代國家主張所有人之權
    利，被上訴人持有所有權狀及使用房屋保管卡，原審認其得
    為起訴，行使所有人之權利，尚非無據」（最高法院51年台
    上字第2680號判例意旨參照）。易言之，國家為公法人，在
    私經濟關係上有實體法上之權利能力，於民事訴訟程序中自
    亦有當事人能力，實例上胥以實際管理該項財產之政府機關
    為當事人，代表國家起訴或應訴，本事件中上訴人係實際管
    理該項財產之政府機關自當為當事人（最高法院51年台上字
    第2772 號判例意旨參照）。
五、本件上訴人彰化縣警察局係國家機關，具有獨立之人事編制
    與獨立之預算，自具有當事人能力（最高法院58年台上字第
    1405號民事判決意旨參照）。而除被上訴人甲○○於原審自
    認，其係由上訴人彰化縣警察局配住宿舍外，其餘被上訴人
    乙○○、庚○○、丁○、訴外人張進盛、程清進、謝海寶等
    人則因任職於原彰化縣警察局二林分局而獲得配住宿舍，雖
    被上訴人等所配住之宿舍，係由原彰化縣警察局二林分局所
    管理分配，然均須簽請上訴人彰化縣警察局核備報准。查上
    訴人彰化縣警察局係一獨立之政府機關，原彰化縣警察局二
    林分局係其所轄之下級單位，後者預算均係由上訴人彰化縣
    警察局編列，再經由彰化縣政府及彰化縣縣議會同意後撥用
    ，且原彰化縣警察局二林分局所有車輛、槍械亦均係由上訴
    人彰化縣警察局統調撥補，故上訴人彰化縣警察局始係系爭
    宿舍真正之管理機關。再系爭宿舍之坐落土地即彰化縣二林
    鎮○○○段86-1地號及彰化縣二林鎮○○段124 地號之土地
    ，所有權人雖登記中華民國，然係由上訴人彰化縣警察局為
    其管理者（另筆同鎮○○段1023地號土地則非國有）。上述
    三筆土地上所建彰化縣二林鎮○○路○段915號、彰化縣二林
    鎮○○街140號、彰化縣二林鎮○○路○段90巷18、20號房屋
    數棟，亦由上訴人管理，配予所轄員警作為宿舍使用，列於
    上訴人彰化縣警察局財產分類明細帳之中，有財產分類明細
    帳冊及上訴人提呈之甲式財產卡為證。故上訴人彰化縣警察
    局為系爭宿舍之管理使用機關，甚為明灼。被上訴人等所配
    住之宿舍，既均係因任職於原彰化縣警察局二林分局而獲得
    配住，縱當初係由原彰化縣警察局二林分局所管理分配，但
    均經簽請上訴人彰化縣警察局核備報准。是本件上訴人彰化
    縣警察局以系爭宿舍之權屬管理機關，擔任原告提起本訴，
    自有當事人能力。且不因原彰化縣警察局二林分局嗣已調整
    為彰化縣警察局芳苑分局，而原彰化縣警察局二林分局則調
    整為二林分駐所，而影響上訴人彰化縣警察局當事人能力之
    認定。
六、查「因任職關係獲准配住系爭房屋，固屬使用借貸之性質，
    然其既經離職，依借貸之目的，當然應視為業已使用完畢」
    （最高法院44年台上字第802 號判例意旨參照）。本件被上
    訴人乙○○、庚○○、丁○、甲○○分別於任職期間獲配住
    宿舍，而與上訴人各有使用借貸契約之法律關係，因其嗣均
    已離職，依借貸之目的，應視為業已使用完畢，而負有交還
    宿舍之義務。被上訴人丙○○○、己○○、辛○○分別為已
    退休員警或職員之配偶或母親，而丙○○○之配偶張進盛、
    己○○之配偶程清進、辛○○之長子謝海寶分別擔任彰化縣
    警察局二林分局所屬警員或工友，張進盛、程清進、謝海寶
    配住宿舍，被上訴人丙○○○、己○○、辛○○與之同住，
    嗣其配偶或長子去世後仍居住占用各該宿舍，自屬無權占有
    。上訴人彰化縣警察局自得以系爭宿舍之管理使用機關，代
    國家主張所有人之權利，而向被上訴人為返還之請求。是本
    件上訴人彰化縣警察局主張其為系爭宿舍之管理使用機關，
    爰代國家主張所有人之權利，依民法第470 條第1項、第767
    條規定，訴請被上訴人等應分別自其占有中之系爭宿舍遷讓
    並交付上訴人，為有理由，應予准許。至被上訴人援引行政
    院於74年5月18日台74人政肆字第14927號函「於事務管理規
    則修正前退休，而現仍續住修正前規則所定眷屬宿舍之退休
    人員，准予續住至宿舍處理為止。於事務所管理規則修正前
    配住，而於修正後退休之人員，亦准予續住至宿舍處理為止
    」之規定，已因事務管理規則之廢止，而無從再加以援用。
    另關於宿舍損壞都由被上訴人自費修繕上訴人應給予補償修
    繕費用、上訴人如要求遷讓應發給搬遷補助費各節，則與本
    件使用借貸及無權占有之法律關係無涉。又被上訴人甲○○
    以其74年4 月28日即自原二林分局他調北斗分局服務，仍繼
    續使用宿舍長達20餘年為由，認已罹15年時效期間，上訴人
    無權主張借貸終止，更無權要求搬離云云，惟被上訴人甲○
    ○係於83年間始屆齡退休並離職，迄未逾15年，且本件係屬
    已登記之不動產，依司法院54年釋字第107 號解釋意旨，亦
    無消滅時效規定之適用，併予敘明。
七、綜上所述，上訴人彰化縣警察局主張依民法第470條第1項、
    第767 條規定，訴請被上訴人等應分別自其占有中之系爭宿
    舍遷讓並交付上訴人，為有理由，應予准許。原審為上訴人
    敗訴之判決，尚有未洽。上訴意旨指摘原判決不當，求予廢
    棄改判，為有理由。爰由本院予以廢棄改判，如主文第二項
    所示。又本件訴訟標的之金額未逾新臺幣150 萬元，不得上
    訴第三審，本院判決後即告確定，上訴人請求供擔保宣告准
    予假執行，核無必要。另第一、二審訴訟費用由被上訴人各
    依其占有房舍面積之比例負擔。
八、兩造其餘攻擊防禦方法，經本院審酌後，認為均不足以影響
    本件判決結果，爰不一一論列，併此敘明。
九、據上論結，本件上訴為有理由，依民事訴訟法第385條第1項
    前段、第450條、第85條第1項但書，判決如主文。
中　　華　　民　　國　　96　　年　　4 　　月　　30　　日
         　　　　 民事第五庭　　審判長法　官　林陳松
                           　　　　　 法　官　王重吉
                           　　　　　 法　官　古金男
以上正本係照原本作成。
不得上訴。
　　　　　　　　　　　　　　　　　　　書記官　詹錫朋
中　　華　　民　　國　　96　　年　　4 　　月　　30　　日
                                                      Ｃ
